【裁判字號】    89,訴,2710
【裁判日期】    900424
【裁判案由】    偽造文書
【裁判全文】
臺灣臺中地方法院刑事判決                        八十九年度訴字第二七一號
    公  訴  人  台灣台中地方法院檢察署檢察官
    被      告  辰○○
                丑○○
                卯○○
                辛○○
                己○○
                午○○
右列被告等因偽造文書案件，經檢察官提起公訴（八十八年度偵字第一九一九九、一
九二００、一九二０一、一九二０二號），本院判決如左：
    主  文
辰○○共同行使偽造私文書，足以生損害於他人，處有期徒刑月，如易科罰金，以
佰元折算壹日。緩刑貳年。扣案如附表二編號一所示內容之職務證明書上服務單位
「漢威儀器有限公司」之印文壹枚、負責人「葉姚碧芳」之印文壹枚，均沒收。
丑○○共同行使偽造私文書，足以生損害於他人，處有期徒刑月，如易科罰金，以
佰元折算壹日。緩刑貳年。扣案如附表二編號二所示內容之在職証明書其上服務單
位「巨業交通股份有限公司」之印文壹枚、負責人「許雲霞」之印文壹枚，均沒收。
卯○○共同行使偽造私文書，足以生損害於他人，處有期徒刑月，如易科罰金，以
佰元折算壹日。緩刑貳年。扣案如附表二編號三所示內容之在職証明書其上服務單
位「玉鈞企業有限公司」之印文壹枚、負責人「李美華」之印文壹枚，均沒收。
辛○○共同行使偽造私文書，足以生損害於他人，累犯，處有期徒刑月，如易科罰
金，以佰元折算壹日。扣案如附表二編號四所示內容之職務證明書其上服務單位「
晉陞實業有限公司」之印文壹枚、負責人「黃啟銘」之印文壹枚，均沒收。
己○○共同行使偽造私文書，足以生損害於他人，處有期徒刑月，如易科罰金，以
佰元折算壹日。緩刑貳年。扣案如附表二編號五所示內容之在職證明書其上服務單
位「龍美燈飾行」之印文壹枚、負責人「彭文欽」之印文壹枚，均沒收。
午○○共同行使偽造私文書，足以生損害於他人，處有期徒刑月，如易科罰金，以
佰元折算壹日。緩刑貳年。扣案如附表二編號六所示內容之員工工作證明書上服務
單位「振通水泥事業股份有限公司」之印文壹枚、負責人「林國隆」之印文壹枚，均
沒收。
    事  實
一、辛○○前曾於八十五年間，因賭博案件，經本院以簡易判決有期徒刑五月確定，
    於八十六年十月十七日易科罰金而執行完畢。
二、辰○○、丑○○、卯○○、辛○○、己○○、午○○等六人（下稱辰○○等六人
    ）因需現金使用，於八十七年四月間，因知臺中市○○路○段八十一號六樓Ｃ室
    中福興業有限公司（下稱中福公司）刊登代辦信用貸款之廣告，乃分別與中福公
    司之業務員（另案偵辦，各該承辦業務員姓名詳如附表一所示）接洽，惟辰○○
    等六人因未任職，或因年收入太低，不符合銀行信用貸款之條件，而各業務員每
    辦成一件貸款，可向中福公司領取新台幣（下同）一萬五千元不等之佣金，有利
    可圖，辰○○等六人遂各別與承辦業務員（詳如附表一所示）基於偽造文書及意
    圖為自己不法所有之犯意聯絡，由各該承辦業務員提供年籍資料，經由同公司之
    業務員寅○○（原名陳思惠，另案由本院判處有期徒刑八月，緩刑三年）委請「
    林先生」之成年男子（真實姓名年籍不詳），在不詳時地偽造如附表一所示內容
    之財政部臺灣省中區國稅局各類所得扣繳暨免扣繳憑單（下稱扣繳憑單），及偽
    造附表一所示之申報單位及扣繳義務人之印章後，蓋用於附表二同編號所示內容
    之職務證明書、員工工作證明書或在職證明書上，而偽造辰○○等六人在該申報
    單位任職之職務證明書、員工工作證明書或在職證明書，再由辰○○等六人於如
    附表一所示之行使日期，在台中市第甲○○用合作社（下稱甲○○）專門委員黃
    達政或經理鄭信吉前往中福公司核辦對保時，持上開偽造之扣繳憑單、職務證明
    書、工作證明書、在職證明書向甲○○辦理「歡心理財」免保人消費性貸款三十
    萬元，而行使之，致甲○○誤信其個人年所得、工作職位及職業符合貸款條件而
    陷於錯誤，均依該合作社歡心理財免保人消費性貸款辦法准予貸款三十萬元，並
    核撥完畢，足以生損害於附表一之申報單位（即服務單位）、扣繳義務人（即負
    責人）及甲○○。辰○○等六人於借得三十萬元後，扣除各種費用外，尚需向中
    福公司購買每塔位約十二萬元不等之納骨塔，實得僅約十五萬元至二十餘萬元左
    右。迨於八十八年一月二十七日，經警在台中市○○路○段八一號六樓查獲中福
    公司涉嫌違反公司法罪嫌，再至甲○○扣取借款人之擔保放款保管書件資料袋，
    共一千二百十一袋，始查悉上情。
二、案經臺中縣警察局烏日分局報請臺灣臺中地方法院檢察署檢察官偵查起訴。
    理  由
一、訊據被告辰○○等六人對於右揭時地分別透過中福公司業務員（各如附表一所載
    ）向甲○○辦理信用貸款三十萬元，及未在附表二所示之服務單位上班等情，均
    坦承不諱，惟均辯稱：不知中福公司會提供假的資料給他們去向甲○○貸款云云
    。
（一）證人庚○○（即辰○○之承辦業務員）、壬○○（即辛○○之承辦業務員）、
      未○○（即午○○之承辦業務員）均到庭證稱：他們來時，我們先幫他們評分
      ，分數不及格，我們就交給公司，公司就會提供扣繳憑單、在職證明等，交給
      他們自己填寫等語，核與其他證人巳○○、戊○○、丁○○即中福公司之業務
      員證述情節相符（以上均詳見本院九十年四月十日審判筆錄），亦核與證人即
      中福公司業務員戊○○、丁○○、江耀庭、黃玫雀、巳○○、庚○○、莊家蓉
      、癸○○、乙○○、壬○○、張芝瑋於偵查証述：辦理借貸之借款人均知悉中
      福公司之業務員為渠等準備假的扣繳憑單及在職証明書等語相符，又依證人台
      中市第甲○○用合作社專門委員黃達政於偵查供証稱：「他們（指借款人）在
      對保時，才現場蓋上私章，表示他們所提出之資料真實」、「借款人都拿著（
      扣繳憑單）正本出來，讓我與影本核對相符後，才由他們自己或中福公司的人
      員蓋在其上」等語（八十八年偵卷第一九一九九號八十九年一月二十七日、三
      月二十七日偵訊），再參與辰○○等六人均係透過中福公司向甲○○借貸，且
      均自承在其辦理借貸之文件簽名、蓋章，可見被告辰○○等六人於對保時，均
      已知有上開扣繳憑單及在職證明，否則如何依資料內容回答對保人員所詢問之
      諸如任職何公司、擔任之職位、每月薪資等問題。是被告辰○○等六人既於對
      保時已知悉上開扣繳憑單係屬偽造，仍加以行使以辦理貸款，渠等分別與附表
      一之業務員共同參與以偽造文書之方式向銀行詐借金錢之行為甚明。
（二）又查，証人陳思惠（後改名為寅○○）於警訊證述：「全年扣繳憑單和在職證
      明確是我提供的，通常公司專員辦理客戶信用貸款都會向銀行辦理徵信（此部
      份工作係公司行政主任戊○○辦理，客戶填具申請單後附新台幣伍佰元交予石
      主任，石主任再向台中第甲○○用合作社查詢，若一切均無問題，我們續向客
      戶辦信用貸款）一般客戶辦理信用貸款，大都無法達到銀行的評分標準六十分
      ，所以石協理要我們在辦理案件中提高申請人的職位，年資和所得，所以整個
      公司都是利用偽造的全年扣繳憑單和在職證明提供給客戶辦理信用貸款。」、
      「（偽造扣繳憑單和在職證明如何取得？）分二部份取得，一由閱報取得連繫
    電話，剛開始是我主動連繫對方自稱姓『林』，熟了以後『林』先生每月均會
      主動和我連絡問我需不需要，我會視公司員工需要向其購買，全年扣繳憑單每
      份新台幣肆佰元，在職證明每份新台幣壹佰元。另一種方式則是自行至稅捐機
      關取得扣繳憑單空白表，然後依取得名片或電話簿公司電話以稅捐機關名義查
      詢負責人姓名、公司全名、扣繳單位統一編號，資料取得後以手寫方式逕自填
      記於空白表後彙整各項資料交給協理審核。全年扣繳憑單除偽造之外，單上之
      住址與公司之地址可說完全錯誤。」等語。參以被告辰○○等六人，均未在附
      表一之申報單位（即附表二之服務單位）工作任職等情，更徵被告辰○○等六
      人確實明知上開為偽造資料，並與中福公司之業務員配合以達獲得貸款之目的
      ，是被告辰○○等六人分別與如附表一之業務員就上開行使及偽造扣繳憑單及
      在職証明書之犯行，有犯意聯絡及行為分擔，應堪認定。
（三）此外，並有扣案之如附表一所示之扣繳憑單，及如附表二所示之服務證明書、
      在職證明書、臺中市第甲○○用合作社歡心理財免保人消費性貸款借款申請書
      、徵信報告表、授信約定書、臺中市第甲○○用合作社消費性貸款個人信用等
      級評定表暨應檢附資料表附卷可證。
綜上所述，被告辰○○等六人所辯，顯係卸責之詞，不足採信。本件事證明確，被告
辰○○等六人之前揭犯行均堪認定。
二、查扣繳憑單係刑法第二百十條所稱之私文書；職務證明書、在職證明書及員工工
    作證明書，則均屬同法第二百十二條之特種文書；被告辰○○等六人為辦理信用
    貸款，行使偽造之扣繳憑單、職務證明書、在職證明書或員工工作證明書，自足
    以生損害於如附表之各申報單位（即服務單位）、各扣繳義務人及甲○○貸款審
    核之正確性。核被告辰○○等六人所為，均係犯刑法第二百十六條、第二百十條
    行使偽造私文書罪，同法第二百十六條、第二百十二條之行使偽造特種文書罪及
    同法第三百三十九條第一項詐欺取財罪。被告辰○○等六人因未任職，而不符合
    信用貸款之條件，以行使偽造私文書方式詐貸，亦有詐欺取財犯行，雖公訴人漏
    未論及，惟起訴事實已敘述，且本院認該部分與已起訴部分有方法結果之牽連關
    係，屬裁判上一罪，本院自得併予審酌，附此敘明。復查，一般之扣繳憑單固為
    申報單位所製作，記載扣繳義務人代為扣繳稅額及其給付之總額、淨額等資料，
    以憑向稅捐稽徵機關申報，惟本件偽造扣繳憑單之目的，僅在供辦理信用貸款時
    ，作為個人所得能力之證明，所列申報單位或所得人並無同時持向財政部國稅局
    為虛偽申報之可能，自未使財政部國稅局對於各類所得扣繳暨免扣繳申報管理之
    正確性，受到任何損害或有損害之虞，尚難謂被告辰○○等六人此部份之行為有
    足以生損害於公眾之情形，併此敘明。被告辰○○等六人分別與附表一所載之承
    辦業務員間，具有犯意之聯絡與行為之分擔，均為共同正犯。至陳思惠、「林先
    生」與被告辰○○等六人未有任何接觸，難認被告辰○○等六人事前即知悉各業
    務員係經由陳思惠轉交「林先生」進行偽造，自不得認被告與陳思惠、「林先生
    」間，存有共犯之關係。又被告辰○○等六人偽造私文書及特種文書之低度行為
    ，應各為行使之高度行為所吸收，均不另論罪。被告辰○○等六人同時地行使偽
    造私文書及行使偽造特種文書，係一行為觸犯數罪名，為想像競合犯，爰依刑法
    第五十五條前段規定，從較重之行使偽造私文書罪論處；又被告辰○○等六人所
    犯上開行使偽造私文書罪與詐欺取財罪間，有手段、目的之牽連關係，依刑法第
    五十五條後段規定從一重之刑法第二百十六條、第二百十條行使偽造文書罪處斷
    。又被告辛○○前曾於八十五年間，因賭博案件，經本院以簡易判決有期徒刑五
    月確定，於八十六年十月十七日易科罰金而執行完畢，有臺灣臺中地方法院檢察
    署刑案資料查註紀錄表在卷可佐，其於五年以內再犯本件有期徒刑以上之罪，為
    累犯，依刑法第四十七條規定加重其刑。爰審酌被告辰○○等六人因需用款項而
    向甲○○借用款項，其借用款項亦需返還，又渠等因受中福公司詐騙該借得款項
    亦需購買靈骨塔，其實際借得款項亦不足三十萬元，惟被告辰○○等六人為使銀
    行核准貸款，竟不惜以身試法，行使偽造之文書借貸，破壞社會金融交易安全及
    秩序，所生危害非淺，然念及被告等人因經濟困窘，始為此下策，又社會歷練不
    足，遭人唆使利用，暨渠等六人犯罪之目的、手段，犯罪所生之危害、犯罪後之
    態度等一切情狀，各量處如主文所示之刑，並均依法諭知易科罰金之折算標準。
    又被告辰○○、卯○○、己○○、午○○，前均未曾受有期徒刑以上刑之宣告，
    而被告丑○○雖前於六十六年間因過失致死，經法院判處有期徒刑五月確定，而
    於六十六年十一月三十日執行完畢，惟已逾五年，有臺灣臺中地方法院檢察署刑
    案資料查註紀錄表及臺灣高等法院被告全國前案紀錄表在卷可按，被告辰○○、
    卯○○、己○○、午○○及丑○○等人，其等五人經此教訓，當知警惕而無再犯
    之虞，本院綜核各情，所宣告之刑，認以暫不執行為適當，併予宣告緩刑，以啟
    自新。至於被告辛○○有之科刑，與緩刑要件不符，是依法不得對被告辛○○宣
    告緩刑，附此敘明。
三、又按行為後法律有變更者，適用裁判時之法律。但裁判前之法律有利於行為人者
    ，適用最有利於行為人之法律，刑法第二條第一項定有明文；查刑法業經修正，
    並經總統於九十年一月十日公布施行，於同年月十二日生效，被告辰○○等六人
    所犯上開罪行，依修正前刑法第四十一條之規定：「犯最重本刑為三年以下有期
    徒刑以下之刑之罪，而受六月以下有期徒刑或拘役之宣告，因身體、教育、職業
    、家庭之關係或其他正當事由，執行顯有困難者，得以一元以上三元以下折算一
    日，易科罰金。」而依修正後刑法第四十一條第一項前段規定：「犯最重本刑為
    五年以下有期徒刑以下之刑之罪，而受六個月以下有期徒刑或拘役之宣告，因身
    體、教育、職業、家庭之關係或其他正當事由，執行顯有困難者，得以一元以上
    三元以下折算一日，易科罰金。」是被告辰○○等六人本件犯行經本院為六月以
    下有期徒刑、拘役之宣告，比較新舊法之適用結果，依修正前刑法之適用結果，
    則不得易科罰金，而依修正後刑法之適用結果，則得易科罰金，是以新法之適用
    結果較舊法有利於行為人，依刑法第二條第一項之規定，就被告辰○○等六人本
    件宣告刑，依修正後刑法第四十一條第一項前段之規定，均諭知易科罰金之折算
    標準，附此敘明。
四、如附表一所示內容之扣繳憑單，經被告辰○○等六人持向臺中市第甲○○用合作
    社辦理貸款申請後，除影本留存於臺中市第甲○○用合作社外，正本去向不明，
    是該等扣繳憑單正本，既未扣案，顯已滅失，爰不再為沒收之諭知；至於扣繳憑
    單「影本」已因行使而非被告辰○○等六人所有，爰不諭知沒收；至於如附表二
    所示內容之職務證明書、員工工作證明書及在職證明書，業因行使交付予甲○○
    申請貸款，不復屬被告等六人所有，惟其上各服務單位之印文、各負責人之印文
    、署押，均係偽造，不問屬於犯人與否，均應依刑法第二百十九條之規定宣告沒
    收。末者，如附表二所示內容之職務證明書、員工工作證明書及在職證明書上所
    蓋用之各服務單位及各負責人之印章，核屬「林先生」所偽造，被告就此部分既
    與「林先生」無共犯之關係，依從刑依附主刑之原則，自不得在本案諭知沒收，
    附此敘明。
五、至於其餘起訴之被告俟到案後，再行審結，附此敘明。
據上論斷，應依刑事訴訟法第二百九十九條第一項前段，刑法第二十八條、第二百十
六條、第二百十條、第二百十二條、第三百三十九條第一項、第五十五條、第二條第
一項前段、修正後刑法第四十一條第一項前段、刑法第七十四條第一款、第二款、第
四十七條、第二百十九條、罰金罰鍰提高標準條例第一條前段、第二條，判決如主文
。
本案經檢察官郭瑞祥到庭執行職務。
中       華       民      國     九十    年     四     月     二十四    日
                                        臺灣臺中地方法院刑事第一庭
                                             法  官   吳  進  發
右正本證明與原本無異。
如不服本判決，應於判決送達後十日內向本院提出上訴狀，上訴於臺灣高等法院臺中
分院( 須附繕本 )。
                                             書記官
中       華       民      國     九十    年     四     月     二十五    日
附錄本案所犯法條全文
中華民國刑法第二百一十條
(偽造變造私文書罪)
偽造、變造私文書，足以生損害於公眾或他人者，處五年以下有期徒刑。
中華民國刑法第二百一十二條
(偽造變造特種文書罪)
偽造、變造護照、旅券、免許證、特許證及關於品行、能力服務或其他相
類之證書、介紹書，足以生損害於公眾或他人者，處一年以下有期徒刑、
拘役或三百元以下罰金。
中華民國刑法第二百一十六條
(行使偽造變造或登載不實之文書罪)
行使第二百十條至第二百十五條之文書者，依偽造、變造文書或登載不實
事項或使登載不實事項之規定處斷。
附表一
┌──┬───┬───┬───┬─┬────┬───┬────┬────┐
│編號│所得人│給付  │扣繳  │年│申報單位│扣繳  │業務員  │行使日期│
│    │姓名  │總額  │稅額  │度│        │義務人│        │        │
├──┼───┼───┼───┼─┼────┼───┼────┼────┤
│  1 │辰○○│614800│36888 │86│漢威儀器│葉姚碧│庚○○  │870424  │
│    │      │      │      │  │有限公司│芳    │        │        │
│    │      │      │      │  │        │      │        │        │
├──┼───┼───┼───┼─┼────┼───┼────┼────┤
│  2 │丑○○│603000│36180 │86│巨業交通│許雲霞│石惠楨  │870502  │
│    │      │      │      │  │股份有限│      │        │        │
│    │      │      │      │  │公司    │      │        │        │
├──┼───┼───┼───┼─┼────┼───┼────┼────┤
│  3 │卯○○│453000│27180 │86│玉鈞企業│李美華│子○○  │870502  │
│    │      │      │      │  │有限公司│      │        │        │
├──┼───┼───┼───┼─┼────┼───┼────┼────┤
│  4 │辛○○│652130│39128 │86│晉昇實業│黃啟銘│壬○○  │870505  │
│    │      │      │      │  │有限公司│      │        │        │
├──┼───┼───┼───┼─┼────┼───┼────┼────┤
│  5 │己○○│610000│36600 │86│龍美燈飾│彭文欽│丙○○  │870507  │
│    │      │      │      │  │行      │      │        │        │
├──┼───┼───┼───┼─┼────┼───┼────┼────┤
│  6 │午○○│627400│37644 │86│振通水泥│林國隆│未○○  │870508  │
│    │      │      │      │  │事業有限│      │        │        │
│    │      │      │      │  │公司    │      │        │        │
└──┴───┴───┴───┴─┴────┴───┴────┴────┘
  附表二
┌─┬───┬──┬────┬───┬────┬────────────┐
│編│在職人│所任│服務單位│負責人│證明日期│備註                    │
│號│姓名  │職位│        │      │        │                        │
├─┼───┼──┼────┼───┼────┼────────────┤
│1 │辰○○│主任│漢威儀器│葉姚碧│87.04.22│職務証明書一份          │
│  │      │    │有限公司│芳    │        │                        │
├─┼───┼──┼────┼───┼────┼────────────┤
│2 │丑○○│駕駛│巨業交通│許雲霞│87.04.20│在職証明書一份          │
│  │      │員  │股份有限│      │        │                        │
│  │      │    │公司    │      │        │                        │
├─┼───┼──┼────┼───┼────┼────────────┤
│3 │卯○○│主任│玉鈞企業│李美華│87.04.28│在職証明書一份          │
│  │      │    │有限公司│      │        │                        │
├─┼───┼──┼────┼───┼────┼────────────┤
│4 │辛○○│課長│晉陞實業│黃啟銘│87.05.02│職務証明書一份          │
│  │      │    │有限公司│      │        │                        │
├─┼───┼──┼────┼───┼────┼────────────┤
│5 │己○○│主任│龍美燈飾│彭文欽│87.04.30│在職証明書一份          │
│  │      │    │行      │      │        │                        │
├─┼───┼──┼────┼───┼────┼────────────┤
│6 │午○○│經理│振通水泥│林國隆│87.05.04│員工工作證明書一份      │
│  │      │    │事業股份│      │        │                        │
│  │      │    │有限公司│      │        │                        │
└─┴───┴──┴────┴───┴────┴────────────┘


司法院資訊處製作；財團法人民間司法改革基金會備份。
